臺灣高等法院臺中分院民事判決　96年度家上字第29號
上　訴　人　甲○○
被上訴人　　乙○○
上列當事人間請求損害賠償事件，上訴人對於民國95年12月19日
臺灣臺中地方法院 95年度家訴字第249號第一審判決提起上訴，
本院於96年4月17日言詞辯論終結，判決如下：
    主  文
上訴駁回。
第二審訴訟費用由上訴人負擔。
    事實及理由
一、上訴人起訴主張：兩造原為夫妻，經協議離婚不成，嗣經上
    訴人提起離婚之訴，被上訴人恐上訴人不給付扶養費用而向
    原法院聲請假扣押，經原法院以93年度裁全字第1004號民事
    裁定准予假扣押在案，被上訴人並以 93年度執全字第428號
    假扣押事件，對上訴人之財產實施假扣押。因上訴人另與訴
    外人即被上訴人之母蔡劉玉霞因清償債務事件，而遭蔡劉玉
    霞聲請假扣押新台幣（下同） 100萬元，被上訴人則聲請假
    扣押 230萬元。嗣該離婚等事件經判決確定，而上訴人與蔡
    劉玉霞間清償債務事件亦於本院93年度再易字第64號清償借
    款事件審理時，成立訴訟上和解。嗣上訴人所有之房屋，經
    被上訴人之母蔡劉玉霞聲請原法院 92年度執字第49496號損
    害賠償事件強制拍賣後，分配剩餘額 543萬4323元，亦在被
    上訴人聲請假扣押範圍內。因被上訴人喜好興訟而施以連續
    假扣押，導致上訴人嚴重財產損害與精神上之痛苦。爰依民
    法第 213條、第979條及民事訴訟法第531條之規定，求為命
    被上訴人給付財產上之損害 120萬1700元與非財產損害賠償
    50萬元合計170萬1700元及自93年3月10日起至清償日止，按
    年息百分之 5計算之利息，並請求依職權宣告假執行之判決
    。
二、被上訴人則以：兩造離婚事件，經最高法院以94年度台抗字
    第337號判決確定在案，已無假扣押之必要，因而上訴人提
    起撤銷假扣押裁定及撤銷假扣押執行，而被上訴人假扣押所
    保全之本案請求，係因被上訴人全部敗訴，非因自始不當而
    撤銷。又上訴人所有不動產係遭蔡劉玉霞以本院92年度訴易
    字第74號妨害名譽事件請求損害賠償，經92年度執字第4949
    6號強制執行，非因與被上訴人離婚事件而假扣押事件遭拍
    賣，故兩者間並無直接因果關係等語，資為抗辯。
三、按假扣押裁定因自始不當而撤銷者，或因聲請人未在期限內
    起訴，或因聲請人自請撤銷，債權人應賠償債務人因假扣押
    所受之損害，民事訴訟法第 531條定有明文。故假扣押裁定
    因上揭事由撤銷者，債權人即有賠償債務人因假扣押或因免
    為假扣押而供擔保所受損害之責任，此乃本於假扣押裁定撤
    銷之法定事由而生。債務人賠償請求權之成立，不以債權人
    之故意或過失為要件，債權人就債務人因假扣押或供擔保所
    受之損害應負無過失之賠償責任（參照最高法院58年台上字
    第1421號判例、 60年台上字第470號判例、71年度台上字第
    1228號判決）。上訴人固主張兩造原為夫妻，上訴人提起離
    婚等事件，而被上訴人向原法院聲請假扣押執行上訴人財產
    。訴外人蔡劉玉霞亦以原法院93年度再易字第64號清償借款
    事件之訴訟上和解，聲請拍賣上訴人之不動產，上訴人聲請
    假扣押造成被上訴人損害云云。惟被上訴人抗辯稱，兩造離
    婚事件業經判決確定在案，上訴人提起撤銷假扣押裁定及撤
    銷假扣押執行，係因被上訴人全部敗訴，非因自始不當而撤
    銷，且上訴人所有不動產係遭蔡劉玉霞以原法院92年度執字
    第 49496號強制執行，與被上訴人假扣押執行無關等語。是
    本院爭點在於上訴人是否因被上訴人聲請假扣押執行而受有
    損害。經查：
  (一)假扣押保全程序上，原則上僅依債權人一方釋明以為裁判，
    並未賦予債務人陳述意見或辯論之機會，且保全處分之執行
    常對當事人之爭執產生決定性影響，採取無過失責任主義，
    可抑制其制度被濫用。況關於不當假執行之損害賠償，亦採
    無過失責任，就不當之假扣押處分而言，其權利之確定性較
    假執行為低，舉重以明輕，令聲請人負無過失責任，亦屬合
    理。準此，上訴人請求被上訴人應負無過失責任之前提，必
    須符合民事訴訟法第531條第1項規定，撤銷假扣押時債權人
    之賠償責任要件。
  (二)按假扣押之原因消滅、債權人受本案敗訴判決確定或其他命
    假扣押之情事變更者，債務人得聲請撤銷假扣押裁定，民事
    訴訟法第530條第1項定有明文。債權人應賠償債務人因假扣
    押或供擔保所受損害之情形，並不包括假扣押處分裁定依民
    事訴訟法第530條第1項規定，因假扣押裁定之原因消滅或其
    他因假處分之情事變更，而由債務人聲請撤銷之情形在內，
    最高法院75年台上字第2723號著有判例。所謂假扣押原因消
    滅，係指已無日後不能強制執行或甚難執行之虞而言。例如
    ，債權人原以應在外國強制執行為假扣押原因者，現已得在
    國內強制執行，或以債務人有隱匿財產之虞，現債務人已為
    債權人設定抵押權等。所謂其他命假扣押之情事變更，則指
    債權人依假扣押保全執行之請求已經消滅或經本案判決予以
    否認或已喪失其聲請假扣押之權利之謂（參照最高法院76年
    度台抗字第338號裁判）。
  (三)本件被上訴人於原法院93年度裁全字第1004號聲請假扣押事
    件中，係主張兩造係夫妻，起訴請求判決離婚，並要求上訴
    人給付贍養費、慰撫金計 230萬元，請求裁准假扣押，原法
    院於93年3月1日裁定准被上訴人以76萬6700元為上訴人擔保
    後，得對於上訴人之財產，在 230萬元之範圍內，予以假扣
    押。嗣原法院92年度第1730號離婚等事件，經本院93年度家
    上字第133號與最高法院94年度台抗字第377號判決，確定駁
    回被上訴人請求贍養費與慰撫金部分確定等事實，有原法院
    92年度婚字第1730號民事判決、本院 93年度家上字第133號
    與最高法院 94年度台抗字第377號民事判決、本院95年度抗
    字第86號民事裁定及民事判決確定證明書等件附卷可稽。從
    而，原法93年度裁全字第1004號假扣押裁定之撤銷原因，係
    命假扣押之情事變更，本件被上訴人依假扣押保全執行之請
    求已經本案判決予以否認，並非民事訴訟法第531條第1項所
    列撤銷假扣押時債權人之賠償責任要件。故上訴人主張其因
    被上訴人聲請假扣押執行而受有損害，請求賠償云云，於法
    無據，不應准許。
  (四)再者，聲請假扣押之人雖應負無過失責任，然假扣押之相對
    人或債務人請求聲請人負損害賠償責任時，其除應證明損害
    數額與損害原因外，亦須證明其確因假扣押受有損害，該損
    害與假扣押間具有因果關係，相對人或債務人始得請求聲請
    人賠償損害。查上訴人所有之房地，係因被上訴人之母蔡劉
    玉霞聲請原法院 92年度執字第49496號損害賠償事件，經拍
    定在案，並非因系爭離婚等事件而實施假扣押執行所致等事
    實，業具被上訴人提出原法院 92年度執字49496號聲請執行
    狀、本院92年度訴易字第74號民事判決、原法院92年度存字
    第4168號提存書、原法院執行處通知、分配表、執行命令等
    件為證。故縱使上訴人因該不動產遭拍賣，造成上訴人自93
    年3月間起迄今需向得標人以每月1萬5000元承租該房屋，然
    與被上訴人之假扣押並無直接因果關係，上訴人請求被上訴
    人負擔損害賠償責任云云，為無理由。
  (五)按婚約當事人之一方，無第 976條之理由而違反婚約者，對
    於他方因此所受之損害，應負賠償之責。前開情形，雖非財
    產上之損害，受害人亦得請求賠償相當之金額。但以受害人
    無過失者為限，民法第 978條及979條第1項固分別定有明文
    。惟該等規範，必當事人雙方為婚約之約定者，且一方為婚
    約之違背，始有其適用，否則即無適用之餘地。本件上訴人
    主張被上訴人搬弄事非，無端興訟，致伊纏訟多年，遭受親
    朋好友之嘲笑，並為工作帶來無限困擾，精神上受到極大打
    擊，恍惚多時，許久始得平復云云。然而，本件兩造並無婚
    約存在，自無違反婚約情事之可能，上訴人爰引民法第 979
    條第1項規定，請求被上訴人賠償非財產上之損失 50萬元，
    亦無理由。
四、綜上所述，本件被上訴人所為之假扣押，並無民事訴訟法第
    531條第1項規定自始不當之情事存在，且上訴人所有不動產
    遭法院拍定，與系爭假扣押行為無涉，上訴人對被上訴人亦
    無民法第979條第1項之非財產上損害賠償請求權。從而，上
    訴人依民事訴訟法第 531條第1項、第213條規定之損害賠償
    請求權及民法第979條第1項規定之非財產上損害賠償請求權
    之法律關係，訴請被上訴人給付 170萬1700元及利息，為無
    理由，應予駁回。原審為上訴人敗訴之判決，及駁回其假執
    行之聲請，並無不合。上訴意旨指摘原判決不當，求予廢棄
    改判，為無理由，應予駁回。
五、據上論結，本件上訴為無理由，依民事訴訟法第449條第1項
    、第78條，判決如主文。
中　　華　　民　　國　　96　　年　　5 　　月　　1 　　日
                  民事第三庭    審判長法　官　陳照德
                                      法　官  朱　樑
                                      法　官  曾謀貴
以上正本係照原本作成。
如對本判決上訴，須於收受判決送達後二十日內向本院提出上訴
書狀，其未表明上訴理由者，應於提出上訴後二十日內向本院提
出上訴理由書（須按他造人數附具繕本）。
上訴時應提出委任律師為訴訟代理人之委任狀。具有民事訴訟法
第四百六十六條之一第一項但書或第二項之情形為訴訟代理人者
，另應附具律師及格證書及釋明委任人與受任人有該條項所定關
係之釋明文書影本。
　　　　　　　　　　　　　　　　　　　書記官　李妍嬅
中　　華　　民　　國　　96　　年　　5 　　月　　1 　　日
                                                      Ｃ
